臺灣士林地方法院民事判決　　　　　　　 93年度訴字第386號
原　　　告
即反訴被告　丙○○
反訴　被告　乙○○
共　　　同
訴訟代理人　吳麒律師
複代理　人　陳文元律師
被　　　告　丁○○
即反訴原告
上列當事人間清償借款等事件，本院於民國94年8 月4 日言詞辯
論終結，判決如下：
    主  文
原告之訴及假執行之聲請均駁回。
反訴被告應給付反訴原告新台幣壹佰萬元，及自民國九十三年四
月二十八日起，至清償日止，按年息百分之五計算之利息。
本訴訴訟費用由原告負擔；反訴訴訟費用由反訴被告負擔。
本判決第二項於反訴原告以新台幣拾肆萬元供擔保後，得假執
行。反訴被告如以新台幣壹佰萬元為反訴原告預供擔保後，得免
為假執行。
    事實及理由
壹、程序方面：
    按「被告於言詞辯論終結前，得在本訴繫屬之法院，對於原
    告及就訴訟標的必須合一確定之人提起反訴。」民事訴訟法
    第259 條定有明文。本件被告主張其向原告及反訴被告乙○○所借款項均已清償，並就超額清償部分依不當得利之法律
    關係請求原告及反訴被告乙○○返還，因原告主張其與反訴
    被告乙○○間對被告之債權為「連帶債權」（詳本院卷2 第
    69頁），依民法第286 條之規定「因連帶債權人中之一人，
    已受領清償、代物清償、或經提存、抵銷、混同而債權消滅
    者，他債權人之權利，亦同消滅。」，故被告得否依不當得
    利之法律關係請求原告返還與乙○○間即有合一確定之必要
    ，是被告在本案訴訟進行中對原告及乙○○提起反訴，自屬
    法之所許。
貳、實體方面：
甲、本訴部分：
一、原告主張：被告於民國82年6 月2 日起陸續向原告借貸至83
    年10月止，共計新台幣（以下同）5 億餘元，其後尚有借款
    ，惟遲遲無法清償，故被告於84年5 月間將其所有門牌號碼
    台北市○○路296 巷37號之房屋及基地（下稱系爭房地）設
    定抵押權登記與原告。因被告無法清償債務，兩造仍約定將
    系爭房地移轉登記予原告所有，並同意原告於2 年內暫不出
    售系爭房地，若被告能於2 年內清償1 億5 千萬債務時，原
    告同意將系爭房地移轉被告所有，被告雖開立支票12紙，共
    計8 億8 千萬元為本金及利息之債權憑證，然屆期支票均未
    獲支付。兩造上揭約定應屬附有期限及解除條件之代物清償
    契約，今期限已屆至而解除條件並未成就，系爭房屋當屬原
    告所有無訛。因被告未能清償其向第三人國泰保險股份有限
    公司（下稱國泰保險公司）借貸之8 千萬元本金及利息（已
    ，原告恐權益受損，故於拍賣程序進行中以利害關係第三人
    之身分代被告清償上開8 千萬元之債務，依民法第312 條之
    規定，原告自得向被告請求清償，因恐被告無力清償，原告
    爰先為一部之請求等語。並聲明：(一)被告應給付原告5 百萬
    元及自起訴狀繕本送達之翌日起至清償日止，按年息5%計算
    之利息；(二)原告願供擔保，請准宣告假執行。
二、被告則以：被告自82年6 月2 日起雖有向原告借貸，然自83
    年10月之後，即未再向原告借款，且亦無利息之約定，上開
    原告所稱之12紙支票，均係原告應返還被告而未返還者，且
    其內容亦有重複。縱被告自82年6 月2 日起至83年10月間曾
    向原告借款6 億餘元，惟被告已清償原告10億元以上，縱使
    加上原告代被告向第三人國泰保險公司清償之8 千萬元，被
    告所清償者亦已超出積欠原告之債務，原告再請求被告給付
    ，為無理由等語資為抗辯，並聲明：(一)原告之訴駁回；(二)如
    受敗訴之判決，願供擔保請准宣告免為假執行。
三、兩造不爭之事實：
  (一)被告自82年6 月2 日起至83年10月間止，陸續向原告丙○○
    及反訴被告乙○○借款62937 萬元（即原證1 扣除訴外人吳
    麗珍所簽發，發票日82年3 月19日，面額各0000000 元及
    00000000元部分，共49937 萬元，加上原證11之5 千萬元及
    原證12之8 千萬元）原告及反訴被告乙○○對被告之債權為
    連帶債權。
  (二)被告自82年6 月2 日起至84年2 月14日止，分別開立以被告
    為發票人，以農民銀行、台北銀行、合作金庫及土地銀行為
    付款人之支票共143 張，面額計3 億零255 萬9 千元返還原
    告（詳被證3 ，證物外放）。
  (三)被告於82年7 月28日電匯六筆共1 億元予原告之妹吳麗珍、
    吳麗日以清償上開對原告之欠款（詳本院卷1 第66頁至第72
    頁）。
  (四)被告於84年5 月12日將其所有坐落台北市○○區○○段3 小
    段866 地號、866 之1 地號、同區○○段○ ○段43地號、43
    之1 地號、47地號土地共5 筆申請辦理過戶予原告及反訴被
    告乙○○，並約定抵償上開欠款2 億元（詳本院卷1 第73頁
    至第83頁）。
  (五)被告於84年5 月19日將系爭房地設定本金最高限額1 億5 千
    萬元之抵押權予原告及乙○○（各二分之一，詳本院卷1 第
    90頁至第101 頁），並於同年11月14日將系爭房地申請辦理
    移轉所有權登記在原告及乙○○名下（詳本院卷1 第102 頁
    至第108 頁）。
  (六)被告自91年11月起至92年8 月間將如附表所示之土地辦理移
    轉登記給原告（原告雖主張其中麗山段2 小段339 地號、
    275 地號及276 地號3 筆土地未辦理過戶，惟該3 筆土地確
    已辦理過戶予原告名下，有土地登記謄本3 紙附於中華徵信
    所企業股份有限公司出具之不動產時值鑑價報告可憑）。
  (七)原告因坐落台北市○○區○○段4 小段179 之8 、179 之9
    、179 之11、179 之12、179 之13、179 之14地號等6 筆土
    地經政府徵收而取得土地徵收補償費共00000000元（詳本院
    卷2 第68頁、第90頁），此部分應列入被告清償之金額。
  (八)原告於92年7 月15日以利害關係人之身分代被告向第三人國
    泰保險公司清償原設定於系爭房地之第一順位抵押權之8千
    萬元抵押債務（詳本院卷1 第55頁）。
四、兩造爭執之要旨：
  (一)上揭由吳麗珍所簽發，發票日82年3 月19日，面額各000000
    0元及00000000元，合計3 千萬元是否係被告所借？
  (二)被告於84年5 月12日將其所有坐落台北市○○區○○段3 小
    段866 地號、866 之1 地號、同區○○段○ ○段43地號、43
    之1 地號、47地號土地共5 筆申請辦理過戶予原告及反訴被
    告乙○○，所繳納之土地增值稅00000000元可否主張抵銷欠
    款？
  (三)被告移轉附表所示土地之所有權予原告可抵償多少欠款？
  (四)被告將系爭房地移轉登記予原告及乙○○可抵償欠款之金額
    若干？
  (五)兩造間就系爭借貸有無利息約定？若有，利率若干？
  (六)被告清償之數額已否超出所借金額？可否與原告之代償請求
    權主張抵銷？
五、法院得心證之理由：
  (一)上揭由吳麗珍所簽發，發票日82年3 月19日，面額各000000
    0元及00000000元，合計3 千萬元是否係被告所借？
    被告雖辯稱上揭3 千萬元之支票是伊向訴外人林柏勳所借，
    並非向原告借用云云。經查，依原告起訴狀所附證物1 中上
    揭2 紙支票之影本雖同時有訴外人林柏勳及被告之簽名（詳
    本院卷1 第24頁），惟依原告所提上開證物原本觀之，被告
    係確在系爭二紙支票影本上以籃色原子筆簽名，被告亦自承
    該簽名係其所為無訛（詳本院卷2 第90頁），若上開借款係
    被告向第三人梁柏勳所借，則何以又在上開支票影本簽名並
    交由原告收執之理？況被告前於93年4 月23日所提答辯及提
    起反訴狀已自承確有借到該筆款項無訛（詳本院卷1 第56頁
    ），是被告此部分所辯，尚無可取。
  (二)被告於84年5 月12日將其所有坐落台北市○○區○○段3 小
    段866 地號、866 之1 地號、同區○○段○ ○段43地號、43
    之1 地號、47地號土地共5 筆申請辦理過戶予原告及反訴被
    告乙○○，所繳納之土地增值稅00000000元可否主張抵銷欠
    款？
    被告雖辯稱因上開5 筆土地之市價值3 億元，惟僅以2 億元
    與對原告之欠款相抵，故原告之父甲○○同意因辦理該土地
    移轉登記所產生之土地增值稅00000000元由原告負擔云云，
    並提出台北市稅捐稽徵處土地增值稅繳款書影本10張為證（
    詳本院卷1 第85頁至第89頁），惟此為原告所否認。按「當
    事人主張有利於己之事實者，就其事實有舉證之責任。」民
    事訴訟法第277 條前段定有明文。是被告就此有利之事實，
    自負有舉證證明之責。被告所提上開土地增值稅繳款書僅能
    證明有繳納土地增值稅之事實，然無法證明兩造間確有該土
    地增值稅應由原告負擔之特約存在，是被告此部分之抗辯，
    亦無足取。
  (三)被告移轉附表所示土地之所有權予原告可抵償多少欠款？
    原告主張兩造於89年間就附表所示之土地（另含其他筆土地
    ）經法院公證，並同意代物清償1 億元，並提出公證書、協
    議書影本為證（詳本院卷1 第150 頁至第162 頁），惟此為
    被告所否認。查，原告所提上開公證書影本並未經法院公證
    人簽證，不具有公證書之效力，且該協議書第1 條雖記載：
    「甲方（指被告）願將其向附件土地所有權人石益等所購買
    如附件所示土地所有權移轉登記予乙方（指原告），以抵償
    甲方積欠乙方之債務新台幣壹億元」，然原告所提之附表並
    未經兩造簽名或蓋騎縫章，自難單憑原告片面所提附表即認
    該附表所示土地即係兩造所訂協議書合意抵償之標的。至被
    告雖稱如附表所示土地之價額應依公告現值加計四成計算云
    云，惟亦為原告所否認，經本院函請中華徵信所企業股份有
    限公司鑑定結果，認如附表所示28筆土地之價值為00000000
    0 元，有該公司出具之不動產時值鑑價報告可憑，故被告就
    如附表所示28筆土地可主張代物清償之金額為000000000 元
    。
  (四)被告將系爭房地移轉登記予原告及乙○○可抵償欠款之金額
    若干？
    原告主張系爭房地辦理移轉登記給原告時兩造約定以1 億5
    千萬元代物清償云云，並提出被告書立之保證書影本1 份為
    證（詳本院卷1 第38頁），被告則否認兩造間就系爭房地有
    以1 億5 千萬元代償之約定。經查，依原告所提被告出具之
    保證書所載：「本人（指被告）願在貳個月內將國泰人壽借
    款利息清還，如無法做到，本人同意無條件遷出台北市○○
    區○○路296 巷37號陽明山房屋，歸由丙○○先生委託城市
    物業顧問公司處理，若在其時間內本人拿壹億伍仟萬還丙○○先生，那吳先生同意將台北市○○區○○路296 巷37 號
    的房子與土地過還給丁○○。」等文義觀之，兩造間似無以
    1 億5 千萬元為代物清償之合意存在，否則被告自無再同意
    授權由原告委由第三人城市物業顧問公司處理（出售）系爭
    房地之必要，至於被告同意清償原告1 億5 千萬元，應係指
    被告用以清償系爭房地上所設定本金最高限額1 億5 千萬元
    之抵押債務而言，是原告此部分之主張，尚無可取。系爭房
    地經本院委請中華徵信所企業股份有限公司鑑定結果，其價
    格為000000000 元，此有該公司出具之不動產時值鑑價報告
    1 份可稽，是被告自得以該價格主張代物清償。原告雖另主
    張兩造另件債務人異議之訴事件，業經法院判斷系爭房地以
    1 億5 千萬元代償云云，並提出臺灣高等法院93年度上字第
    616 號民事判決影本及最高法院94年度台上字第1274號民事
    判決影本各1 份為證（詳本院卷3 第26頁至第41頁）。經查
    ，依原告所提上開臺灣高等法院及最高法院判決所示，法院
    係認定被告將系爭房地辦理移轉登記之初兩造間所訂之契約
    為擔保信託，兩造於2 年之擔保信託期滿後，確有以系爭房
    地抵償或交由原告實行變價程序，以清償被告積欠原告債務
    之意思合致，原告並非因流質契約而取得該房地所有權（詳
    上揭最高法院判決第4 頁，本院卷3 第41頁），並未認定被
    告得抵償之金額即係1 億5 千萬元，原告此部分之主張亦無
    可採。
  (五)兩造間就系爭借貸有無利息約定？若有，利率若干？
    原告主張兩造於借貸之初約定利息為月利率2.5%，除提出原
    告及乙○○共同擬具之信函影本1 份外（詳本院卷1 第283
    頁）並聲請訊問證人戊○○。被告則否認兩造間之借貸有利
    息之約定，並辯稱兩造間所訂抵押權設定契約均無利息及違
    約金之約定等語。經查：
    １依原告所提上開信函影本雖記載：「台端向本人等商借資
      金迄今已近捌億元，且已有5 個月未支付利息．．．」等
      語，被告並於信函之末簽名，然該信函應屬原告一方對被
      告所為意思表示，被告雖在信函之末簽名，至多僅可認被
      告已知悉該信函之內容，尚難執此即認該信函之內容為兩
      造之合意。
    ２證人戊○○雖到場證稱：「被告借錢時有開本金票及利息
      票，以票載到期日為還款日，利息約二分半左右」等語（
      詳本院卷2 第24頁、25頁），惟與原告所述被告所開立之
      支票（即被證3 部分）均係利息票不符，且證人對於所謂
      利息約二分半係指年息或月息，先係答稱：「我忘了」，
      嗣才改稱：「可能是月息。」，另對於兩造間借錢之時間
      、次數、金額、有無以土地抵償債務等情，均答稱：「不
      清楚。」，惟獨對兩造間有無利息約定，則記憶猶新，其
      證言是否可信，已非無疑。再者，證人就兩造間借貸之經
      過先是證稱：「（問：丙○○和丁○○二人在談借貸時，
      你有無在場？）答：有在場，是跟丙○○借的，是在甲○○辦公室談的，所以我有聽到。」，經本院再問以：「有
      無可能是甲○○跟丁○○談好了，開丙○○的票借給丁○○？」，證人卻又答稱：「我記不清楚了。」（詳本院卷
      2 第28頁），證人證詞內容前後反覆，亦難盡信，況證人
      自稱兩造借貸時伊在甲○○所開公司任職，且原告亦委託
      證人將被告所借款項交給被告，並取回被告所交付之支票
      ，依兩造間借貸之金額動軋達數千萬元之鉅，證人顯係深
      受原告之信任，是其所述難免有偏頗之虞，自難單憑證人
      所述即認原告之主張為可採。
    ３原告主張被告所交付如被證3 所示143 紙支票均利息票，
      惟與證人戊○○所證不符，已如上述。況且，依原告所提
      原證1 所示，原告借給被告之款項自82年6 月2 日起至同
      年月23日止共計2 億元（詳本院卷1 第13頁），惟被告於
      82年6 、7 月間即已給付原告00000000元（詳被證3 編號
      1 、2 、45、46、47、48、60、61、62），其還款金額不
      但達借款總數10% 以上，且其中編號60之發票日為82年6
      月2 日，金額為0000000 元，與原告同日所借給被告之金
      額共00000000元（70萬＋1500萬＋1200萬＋1500萬＋1000
      萬）相比，亦將近10% ，如謂此係利息票，則原告借款給
      被告所收之利息豈不達年息120%？是依被告還款之金額亦
      難證明兩造間之借貸有月息2.5%之約定。
    ４被告向原告借款後曾多次提供其所有不動產為原告設定抵
      押權，供借款債務之擔保，惟兩造間於設定抵押權時均載
      明無利息或違約金之約定，此有被告所提他項權利證明書
      影本2 份（詳本院卷1 第62頁至第65頁）及土地登記謄本
      1 份（詳本院卷1 第196 頁至第198 頁）可證，若兩造間
      確有利息之約定，何以不載明在抵押權設定契約上以保障
      原告之權利？因此原告此部分之主張尚難採信。
  (六)被告清償之數額已否超出所借金額？可否與原告之代償請求
    權主張抵銷？
    １原告主張其自82年6 月2 日起至83年10月5 日止借款給被
      告之金額共65937 萬元，被告雖否認其中之3 千萬元係其
      所借，然被告此部分之抗辯不可採，已如上述。而被告清
      償給原告之金額為：自82年6 月2 日起至84年2月14日
      止以支票清償3 億零255 萬9 千元。於82年7 月28日以
      電匯清償1 億元。於84年5 月12日將其所有5 筆土地辦
      理所有權移轉登記予原告及乙○○抵償（代物清償）2 億
      元。於84年11月14日將系爭房地辦理移轉所有權登記在
      原告及乙○○名下，系爭房地值000000000 元。自91年
      11月起至92年8 月間將如附表所示之土地辦理移轉登記給
      原告，該土地值000000000 元。原告因坐落台北市○○
      區○○段4 小段179 之8 、179 之9 、179 之11、179 之
      12、179 之13、179 之14地號等6 筆土地經政府徵收而取
      得土地徵收補償費共00000000元。以上被告清償或主張代
      物清償之金額共計10億7485萬8266元。被告上開清償之金
      額已遠超過向原告借貸之金額，其中被告自82年6 月2 日
      起至84年11月14日止清償之金額即達9 億4156萬8620元，
      縱如原告主張兩造間之借貸有月息2.5%（年息30%）之 約
      定，則該金額亦已足以清償所欠本息〔65973 萬元借款1
      年半（即82年6 月2 日至84年11月14日）均未清償之本息
      為000000000 元（000000000 ×1.45＝000000000）， 惟
      原告係分次借款予被告，期間長達1 年4 月，且被告自借
      款日起即按月還款，故本息應遠較此金額為低〕。
    ２原告雖另主張兩造曾於85年2 月9 日會帳，被告同意再清
      償7 億餘元云云，並提出同意書影本1 份為證（詳本院卷
      1 第143 頁）。經查，被告向原告所借款項於84年11月14
      日止已超額清償完畢，已如上述，依原告所提上開同意書
      文義所載：「立同意書人丁○○以附件(一)所列支票向吳明
      德、乙○○調借現金，屆期無法清償，同意均按到期日延
      長壹年．．」等語觀之，係被告以其所開立之支票向原告
      及乙○○調借現金，然依上開同意書之文義尚無法證明被
      告已借得如票面所載金額之款項，且原告除上開82年6 月
      2 日起至83年10月5 日止借款給被告之金額共65937 萬元
      外，並未能舉證證明其另於85年2 月9 日有再借款給被告
      之事實，按「消費借貸，因金錢或其他代替物之交付而生
      效力。」88年4 月21日修正前民法第475 條定有明文。而
      票據為無因證券，不得以票據之簽發來證明原告確有交付
      借款予被告之事實。故原告持上開同意書主張被告於85年
      2 月9 日尚欠原告7 億餘元，亦無可取。
    ３被告清償原告之金額既已超出原告得請求被告返還之借款
      金額達000000000 元（即0000000000－000000000 ＝
      000000000）， 縱如原告所主張應加計年息30% ，亦超額
      清償000000000 元以上（0000000000－000000000 ＝
      000000000）， 該超額清償部分，被告本得依不當得利之
      規定請求原告返還，則被告主張以該金額與原告得請求之
      代償請求權8千萬元相抵銷，自有理由。
  (七)綜上所述，原告雖得依民法第312 條之規定請求被告返還代
    償之8 千萬元，惟經被告以對於原告之不當得利返還請求權
    在8 千萬元之範圍內相抵銷後，原告於本訴請求被告給付5
    百萬元及自起訴狀繕本送達之翌日起至清償日止，按年息5%
    計算之利息，為無理由，應予駁回。
  (八)原告受敗訴判決，其假執行之聲請即失所依據，應併予駁回
    。
乙、反訴部分：
一、反訴原告主張：其向反訴被告所借貸之款項均已清償完畢，
    且已超額清償，爰依不當得利之法律關係，僅先就其中100
    萬元部分請求反訴被告返還等語，並聲明：(一)反訴被告應給
    付反訴原告100 萬元，及自起訴狀繕本送達之翌日起至清償
    之日止，按年息5%計算之利息；(二)反訴原告願供擔保，請准
    宣告假執行。
二、反訴被告則以：反訴原告清償之數額尚不足兩造借貸之本息
    ，反訴原告之請求為無理由云云資為抗辯，並聲明：(一)反訴
    原告之反訴駁回；(二)如受不利之判決，反訴被告願供擔保請
    准宣告免為假執行。
三、按「無法律上之原因而受利益，致他人受損害者，應返還其
    利益。」民法第179 條定有明文。本件反訴原告雖向反訴原
    告借款65937 萬元，惟已清償反訴被告0000000000元，超額
    清償之金額達000000000 元，縱如反訴被告所主張應加計年
    息30% ，亦超額清償000000000 元以上，均如前述，故就上
    開超額清償部分，反訴被告受領反訴原告給付即屬無法律上
    之原因而受利益，致反訴原告受有損害，則反訴原告依不當
    得利之法律關係，請求反訴被告返還，自有理由。查因反訴
    原告主張以其得請求反訴被告返還之金額與反訴被告丙○○
    得請求之8 千萬元相抵銷，經抵銷後，反訴被告得請求反訴
    被告返還之金額為000000000 元（即000000000 －00000000
    ＝000000000）或00000000 元以上（000000000 －00000000
    ＝00000000）。從而，反訴原告依不當得利之法律關係，一
    部請求反訴被告給付100 萬元及自起訴狀繕本送達翌日（93
    年4 月28日）起至清償日止，按年息5%計算之利息，為有理
    由，應予准許。
四、兩造陳明願供擔保請為宣告假執行或免為假執行，經核均與
    規定相符，爰分別酌定相當之擔保金額予以宣告。
丙、訴訟費用負擔之依據：民事訴訟法第78條、第85條第1 項前
    段。
中　　華　　民　　國　　94　　年　　8 　　月　　18　　日
                  民事第一庭  法  官  許永煌
以上正本證明與原本無異。
如對本判決上訴須於判決送達後20日內向本院提出上訴狀。
中　　華　　民　　國　　94　　年　　8 　　月　　22　　日
                              書記官  蔡永光
